ACORDAO-COMPLETO-2386842

ACÓRDÃO 2357/2020 ATA 6/2020 - PRIMEIRA CÂMARA

VISTOS, relatados e discutidos estes autos de prestação de contas anual do Serviço Nacional de Aprendizagem do Cooperativismo no Estado do Rio Grande do Norte, exercício 2016, em que se aprecia recurso de reconsideração interposto pelo Serviço Nacional de Aprendizagem do Cooperativismo - Unidade Nacional (Sescoop/UN) em face do Acórdão 14159/2018-TCU-Primeira Câmara, por meio do qual o Tribunal exarou determinações à entidade e a outros entes;
ACORDAM os Ministros do Tribunal de Contas da União, reunidos em Sessão da Primeira Câmara, diante das razões expostas pelo Relator, em:
9.1. com fundamento nos arts. 32, inciso I, e 33 da Lei 8.443/1992, conhecer e negar provimento ao recurso de reconsideração interposto pelo Sescoop/UN contra o subitem 1.7.3. do Acórdão 14159/2018-TCU-Primeira Câmara;
9.2. com fundamento no art. 32, inciso I, da Lei 8.443/1992, não conhecer do recurso de reconsideração interposto pelo Sescoop/UN contra o subitem 1.7.5. do Acórdão 14159/2018-TCU-Primeira Câmara, ante a ausência de interesse recursal;
9.3. alterar, de ofício, a redação do subitem 1.7.6. do Acórdão 14159/2018-TCU-Primeira Câmara, de modo que passe a ter o seguinte teor: "1.7.6. determinar à Secretaria de Controle Externo do Trabalho e Entidades Paraestatais (SecexTrabalho) que monitore, em processo específico, o item 1.7.3.";
9.4. dar ciência desta deliberação ao recorrente e à Segecex.

Recurso de reconsideração interposto por Serviço Nacional de Aprendizagem do Cooperativismo - Unidade Nacional contra o Acórdão 14.159/2018-TCU-1ª Câmara, por meio do qual o Tribunal exarou determinações à entidade e a outros entes.

Primeira Câmara

Serviço Nacional de Aprendizagem do Cooperativismo no Estado do Rio Grande do Norte.

3. Recorrente: Serviço Nacional de Aprendizagem do Cooperativismo - Unidade Nacional (03.087.543/0001-86).

13.1. Ministros presentes: Walton Alencar Rodrigues (Presidente), Benjamin Zymler, Bruno Dantas (Relator) e Vital do Rêgo.
13.2. Ministros-Substitutos presentes: Augusto Sherman Cavalcanti e Weder de Oliveira.

BRUNO DANTAS

Ministro-Substituto Weder de Oliveira.

Por registrar as principais ocorrências havidas no andamento do processo até o momento, resumindo os fundamentos das peças acostadas aos autos, transcrevo neste relatório, com os ajustes necessários, a instrução da secretaria responsável pela análise da demanda (peça 53) , que contou, nos termos da Portaria de Delegação de Competências 1/2019 Serur, com a anuência do Diretor da 4ª Diretoria Técnica da unidade (peça 54) :
"INTRODUÇÃO
Cuida-se de recurso de reconsideração em processo de prestação de contas apresentado pelo Serviço Nacional de Aprendizagem do Cooperativismo (peças 33-45) , insurgindo-se contra o Acórdão 14159/2018-TCU-Primeira Câmara (peça 15) , por meio do qual a Corte julgou as contas do Serviço Nacional de Aprendizagem do Cooperativismo no Estado do Rio Grande do Norte para o exercício de 2016 e expediu determinação ao órgão nacional (item 1.7.3) .
2. Eis o extrato da decisão recorrida (peça 15) :
1.1. Responsáveis: Bethânia Dantas Lucio Moreira (XXX.874.934-XX) ; Frederich Marcks Abreu de Goes (XXX.347.094-XX) ; Jose Edival Germano Martins (XXX.973.014-XX) ; Manoel Santa Rosa Macedo da Silveira (XXX.806.048-XX) ; Roberto Coelho da Silva (XXX.126.224-XX) ; Sonia Maria de Sousa Rocha (XXX.465.854-XX) .
1.2. Entidade: Serviço Nacional de Aprendizagem do Cooperativismo no Estado do Rio Grande do Norte.
1.3. Relator: Ministro-Substituto Weder de Oliveira.
1.4. Representante do Ministério Público: Procurador Rodrigo Medeiros de Lima.
1.5. Unidade Técnica: Secretaria de Controle Externo no Rio Grande do Norte (Secex-RN) .
1.6. Representação legal: não há.
1.7. Determinações/Recomendações/Ciências:
1.7.1. determinar ao Serviço Nacional de Aprendizagem do Cooperativismo no Rio Grande do Norte (Sescoop/RN) , com base na Portaria Segecex 13/2011, na Resolução TCU 265/2014, combinado com a Lei 8.443/1992, art. 5º, V, e com o art. 250, II, do RI/TCU, que, nas próximas contas, apresente rol de responsáveis conforme determina o art. 11 da Instrução Normativa TCU 63/2010;
1.7.2. recomendar ao Serviço Nacional de Aprendizagem do Cooperativismo no Rio Grande do Norte (Sescoop/RN) , com base na Resolução TCU 265/2014, na Lei 8.443/1992, art. 5º, V, e com fundamento no art. 250, III, do RI/TCU, que avalie a conveniência e a oportunidade de implantar processo de gestão de riscos, podendo ser utilizado como referência o modelo instituído pela Instrução Normativa MP/CGU 1/2016;
1.7.3. determinar ao Serviço Nacional de Aprendizagem do Cooperativismo (Sescoop Nacional) , com base no art. 250, V, do RI/TCU, que informe a este Tribunal, em 90 (noventa) dias, as medidas que adota para garantir a sustentabilidade financeira de seus órgãos regionais;
1.7.4. dar ciência desta deliberação ao Serviço Nacional de Aprendizagem do Cooperativismo (Sescoop Nacional) e ao Serviço Nacional de Aprendizagem do Cooperativismo no Rio Grande do Norte - Sescoop/RN;
1.7.5. determinar à Segecex que, em 120 (cento e vinte) dias, apresente estudo sobre a viabilidade de consolidação das contas dos órgãos regionais do Sescoop às contas da unidade nacional, tendo em vista as peculiaridades do modelo de gestão dos recursos, na qual diversas ações relevantes das unidades regionais somente são realizadas mediante aprovação da unidade nacional, conforme disposto no art. 6º do Decreto 3017/1999 (Regimento do Sescoop) ;
1.7.6. determinar à Secex-RN que monitore, em processo específico, o item 1.7.3.
HISTÓRICO
3. No julgamento das contas anuais do Serviço Nacional de Aprendizagem do Cooperativismo no Estado do Rio Grande do Norte para o exercício de 2016, a Corte identificou a ocorrência de déficit no resultado orçamentário no valor de R$ 93.026.54 e caixa negativo no valor de R$ 175.445,00 (peça 1, p. 70 c/c item 61 da instrução peça 12) , ensejando questionamento ao órgão nacional sobre as medidas adotadas para a garantia da sustentabilidade de seus órgãos regionais, determinação contra a qual se insurge o recorrente.
EXAME DE ADMISSIBILIDADE
4. Manifesta-se concordância com o exame positivo de admissibilidade contido na peça 46 e acolhido pelo e. Min. Rel. Bruno Dantas (peça 48) , pelo admissão do recurso para discussão do item 1.7.3 da decisão.
EXAME DE MÉRITO
5. Delimitação
6. É objeto do recurso analisar a competência do TCU para expedir determinação com fundamento no art. 250, V do RI/TCU, bem como a pertinência das medidas adotadas no órgão com vistas ao cumprimento da decisão da Corte.
7. São documentos que compõem o recurso: a) Ofício 1095/2018-TCU/Secex-RN, de 16 de novembro de 2018 (peça 34) ; b) MP 2.168-40/2001 (peça 35) ; c) Decreto 3.017/1999 (peça 36) ; d) Resolução 1823/2018 do Conselho Nacional do SESCOOP (peça 37) ; e) Ata da 2a Reunião Extraordinária de 19 de outubro de 1999 (peça 38) ; f) Ata da 4a Reunião Extraordinária de 8 de dezembro de 1999 (peça 39) ; g) Resolução SESCOOP 55, de 27 de julho de 2006 (peça 40) ; h) Resolução SESCOOP 1367/2015 (peça 41) ; i) Resolução SESCOOP 1646/2017 (peça 42) ; j) Resolução SESCOOP 1775/2018 (peça 43) ; k) Resolução SESCOOP 1645/2017 (peça 44) ; l) Resolução SESCOOP 1816/2018 (peça 45) .
8. Da competência do Tribunal de Contas da União para expedir determinações aos órgão submetidos a sua jurisdição
9. Alega o recorrente a impossibilidade de incidência do art. 250, V do Regimento Interno, uma vez que inexistiria ato, processo administrativo ou contrato a ser desconstituído pela Corte de Contas.
Análise
10. Há de se notar, de início, que a competência fiscalizatória do TCU está explicitada na Constituição Federal de 1988 (art. 71, IX, CF/88) , no sentido do assinalar prazo para que a entidade adote as medidas necessárias ao exato cumprimento da lei. Nos termos regimentais, a competência está refletida no art. 249 do Regimento Interno do Tribunal de Contas da União:
art. 249. Para assegurar a eficácia do controle e para instruir o julgamento das contas, o Tribunal efetuará a fiscalização dos atos de que resulte receita ou despesa, praticados pelos responsáveis sujeitos à sua jurisdição (...) 
11. Importante destacar a sujeição do ente privado à competência do Tribunal de Contas da União, por força das disposições contidas na lei de criação (MP 2.168-40/2001) , sendo evidente que todos os atos que impliquem receitas ou despesas devem ser apreciados pela Corte de Contas Federal:
Art. 8o Fica autorizada a criação do Serviço Nacional de Aprendizagem do Cooperativismo - SESCOOP, com personalidade jurídica de direito privado, composto por entidades vinculadas ao sistema sindical, sem prejuízo da fiscalização da aplicação de seus recursos pelo Tribunal de Contas da União, com o objetivo de organizar, administrar e executar em todo o território nacional o ensino de formação profissional, desenvolvimento e promoção social do trabalhador em cooperativa e dos cooperados
12. Assim, a determinação de oitiva do terceiro interessado (SESCOOP/UN) fundamentada no art. 250, V do RI/TCU tem adequação nos instrumentos legais que regem a espécie, uma vez que a sustentabilidade financeira dos órgãos regionais, em última instância, versa sobre a totalidade dos atos de despesas produzidos pelos órgãos regionais, com impacto direto nas contas da entidade nacional, podendo se compreender que a expressão 'ato administrativo' deve ser interpretada em sentido amplo, alcançando todos os atos de gestão da entidade.
13. Da análise da conduta da entidade nacional quanto aos recursos financeiros da entidade (cumprimento da determinação do item 1.7.3) 
14. Descreve o recorrente a forma de aplicação das receitas da instituição, particularmente a instituição do Fundo Solidário de Desenvolvimento Cooperativo (FUNDECOOP) , previsto no art. 45 do Regimento Interno da entidade, bem como a destinação de 70% dos recursos para as unidades regionais, sendo que 60% do Fundo é destinado às unidades estaduais de menor orçamento, com a distribuição de receitas proporcional à arrecadação de cada unidade da Federação.
15. Narra a forma de utilização dos recursos do FUNDECOOP com a autorização concedida aos gestores das unidades estaduais pela execução orçamentária dos recursos. Descreve que parte dos recursos da unidade nacional são empregados para aquisição de programas de governança e gestão das unidades estaduais. Ao final, conclui o recorrente que a instituição do FUNDECOOP seria medida suficiente para viabilizar a sustentabilidade financeira das unidades estaduais/regionais.
Análise
16. A rigor, o objeto do recurso é a irresignação contra a determinação para apresentação das medidas adotadas pela entidade para a garantia de sustentabilidade financeira dos órgãos regionais, razão pela qual seria incabível analisar, em sede recursal, se as medidas descritas pela SESCOOP atendem ou não a exigência de sustentabilidade financeira indicadas pelo TCU.
17. De outra sorte, seria necessária uma manifestação originária da Corte e distinta da decisão recorrida, no sentido de julgar se as medidas descritas pelo recorrente são suficientes para afirmar a existência de sustentabilidade financeira na gestão da entidade, cabendo apenas, no presente momento processual, afirmar o cumprimento da decisão com as informações prestadas. Todavia, caso entenda a Corte pela análise das informações prestadas no bojo do julgamento do recurso, passemos as breves considerações de mérito.
18. A entidade alega que a instituição do FUNDECOOP seria medida suficiente para suprir a obrigação de sustentabilidade financeira indicada pela Corte. Em parte, a medida realmente possibilita que órgãos que apresentam baixa arrecadação possam usufruir de parcela maior das receitas arrecadadas, com a transferência de entidades com maior arrecadação, aumentando a disponibilidade financeira de localidades de menor arrecadação e buscando equalizar o sustento das unidades regionais de menor arrecadação.
19. Todavia, o conceito jurídico de sustentabilidade financeira adotado pelo Tribunal, fazendo referência aos problemas de deficit orçamentado identificados no SESCOOP/RN, diz respeito a medidas que equalizem as receitas e as despesas da entidade, de forma a evitar que a totalidade das despesas não ultrapassem as expectativas de receitas, de forma analógica prevista na Lei Complementar 101/2000.
20. Analisando os normativos apresentados pela entidade (peças 35-45) , é de se obervar a inexistência de previsões normativas de sanções ou interferências nas gerências regionais que executam despesas que ultrapassam as receitas colhidas pela entidade local, dependendo exclusivamente de deliberações societárias para resolver as questões de deficit orçamentários.
21. Importante destacar que a lei de instituição limita as fontes de receita (art. 10 do MP 2168-40/2000) , quais sejam, contribuições compulsórias, doações, legados, subvenções governamentais, rendas de prestação de serviços, receitas operacionais e penas pecuniárias, sendo vedado, portanto, a contração de empréstimos ou financiamentos para solver as despesas que ultrapassam as receitas, impondo, por conseguinte, soluções que importem reduções de despesas e análise criteriosa das ações autônomas dos gestores locais que levaram a execução deficitária.
22. Portanto, resta evidenciado que a solução apontada pelo recorrente (instituição do FUNDECOOP) se mostra insuficiente para atacar a questão de execução orçamentária deficitária pelas entidades estaduais, uma vez que o Fundo não trata da execução de despesas, mas apenas da ampliação da receita dos órgãos com baixa captação de recursos pelo decotamento de parte dos recursos arrecadados por órgãos estaduais de maior porte.
CONCLUSÕES
23. O Tribunal de Contas da União possui competência para determinar prazo para que as entidades submetidas à sua jurisdição adotem medidas necessárias ao cumprimento da lei, sendo inegável que o SESCOOP Nacional está sujeito a jurisdição da Corte quanto à análise do aspecto de sustentabilidade financeira do órgão, uma vez que o conjunto das despesas realizadas constituem ato de gestão em sentido amplo.
24. A instituição do FUNDECOOP não é medida suficiente para assegurar a sustentabilidade financeira das entidades estaduais, pois apenas analisa a questão do ponto de vista das receitas, não existindo previsão expressa de consequências jurídicas para os gestores locais que executam despesas que ultrapassam a arrecadação, devendo ser destacado a existência de limites para fontes de receitas, não podendo o órgão estatual/regional manter déficits ou caixa negativo em seus balanços, conforme observado nas contas do SESCOOP/RN.
PROPOSTA DE ENCAMINHAMENTO
Deste modo, submete-se à consideração superior a presente análise do recurso de reconsideração em processo de prestação de contas interposto por Serviço Nacional de Aprendizagem do Cooperativismo - Unidade Nacional contra o Acórdão 14159/2018-TCU-Primeira Câmara para conhecer e negar provimento, dando notícia ao recorrente e ao órgão estadual da eventual decisão a ser adotada.".
2.	O membro do Ministério Público junto ao Tribunal manifestou-se concordando parcialmente com a proposta da Serur, nos seguintes termos (peça 55) :
"Cuidam os autos de recurso de reconsideração interposto pelo Serviço Nacional de Aprendizagem do Cooperativismo (Sescoop/UN) contra o Acórdão 14159/2018-TCU-Primeira Câmara (peça 15) , sob relatoria do Ministro-Substituto Weder de Oliveira, prolatado em sessão de 13/11/2018.
2. A deliberação recorrida foi prolatada no processo de contas ordinárias do exercício de 2016 do Serviço Nacional de Aprendizagem do Cooperativismo no Rio Grande do Norte (Sescoop/RN) , ocasião em que os responsáveis tiveram suas contas julgadas regulares com ressalva, tendo sido dada ciência à unidade jurisdicionada, entre outras, da seguinte impropriedade: 'existência de déficits orçamentário e financeiro que podem comprometer a sustentabilidade financeira da entidade'.
3. O Sescoop/UN, após ter sido admitido como interessado nos autos em 19/12/2018, por meio do despacho do Ministro-Substituto Weder de Oliveira à peça 32, insurgiu-se contra as seguintes medidas constantes do Acórdão 14159/2018-TCU-Primeira Câmara (recurso às peças 33-45) :
'1.7. Determinações/Recomendações/Ciências:
 (...) 
1.7.3. determinar ao Serviço Nacional de Aprendizagem do Cooperativismo (Sescoop Nacional) , com base no art. 250, V, do RI/TCU, que informe a este Tribunal, em 90 (noventa) dias, as medidas que adota para garantir a sustentabilidade financeira de seus órgãos regionais;
 (...) 
1.7.5. determinar à Segecex que, em 120 (cento e vinte) dias, apresente estudo sobre a viabilidade de consolidação das contas dos órgãos regionais do Sescoop às contas da unidade nacional, tendo em vista as peculiaridades do modelo de gestão dos recursos, na qual diversas ações relevantes das unidades regionais somente são realizadas mediante aprovação da unidade nacional, conforme disposto no art. 6º do Decreto 3017/1999 (Regimento do Sescoop) ;
 (...) (grifos nossos) '
4. Por meio do despacho à peça 48, o Ministro Bruno Dantas, relator sorteado para o recurso de reconsideração, admitiu-o e conferiu-lhe efeito suspensivo apenas em relação à eficácia do subitem 1.7.3 do Acórdão 14159/2018-TCU-Primeira Câmara, ratificando a proposta da Secretaria de Recursos do Tribunal (Serur) à peça 46, por ausência de interesse recursal (inexistência de sucumbência) do Sescoop/UN em relação ao subitem 1.7.5 da referida deliberação.
5. Ao analisar o recurso apresentado pelo Sescoop/UN, a Serur, em pareceres uniformes (peças 53 e 54) , entendeu que o Tribunal teria competência para determinar a oitiva de terceiro interessado - o recorrente, no caso -, com fundamento no inciso V do art. 250 do Regimento Interno/TCU, por considerar que o ' (...) SESCOOP Nacional está sujeito à jurisdição da Corte quanto à análise do aspecto de sustentabilidade financeira do órgão, uma vez que o conjunto das despesas realizadas constituem ato de gestão em sentido amplo.' (parágrafo 23 da instrução à peça 53, p. 5) .
6. Apesar de reconhecer que a análise sobre o suposto cumprimento, pelo Sescoop/UN, da medida constante do subitem 1.7.3 do Acórdão 14159/2018-TCU-Primeira Câmara seria, em princípio, incabível em sede recursal, a Serur decidiu pela apresentação de 'breves considerações de mérito' sobre o tema (parágrafo 17 da instrução à peça 53, p. 4) , caso o Tribunal entendesse pertinente analisar as informações prestadas pelo recorrente no âmbito do recurso de reconsideração.
7. Em suma, a Serur opinou que:
'22. (...) resta evidenciado que a solução apontada pelo recorrente (instituição do FUNDECOOP[footnoteRef:2]) se mostra insuficiente para atacar a questão de execução orçamentária deficitária pelas entidades estaduais, uma vez que o Fundo não trata das execução de despesas, mas apenas da ampliação da receita dos órgãos com baixa captação de recursos pelo decotamento de parte dos recursos arrecadados por órgãos estaduais de maior porte. (peça 53, p. 5) ' [2: ] 
8. Com base nas conclusões apresentadas, a Serur sugeriu que o recurso de reconsideração fosse conhecido e, no mérito, tivesse seu provimento negado.
9. O Ministério Público concorda parcialmente com as conclusões e com a proposta de encaminhamento da Serur, ressalvando que a unidade técnica deixou de se manifestar sobre a totalidade das pretensões recursais do Sescoop/UN no encaminhamento da instrução de peça 53.
10. No que tange à impugnação do subitem 1.7.5 do Acórdão 14159/2018-TCU-Primeira Câmara, a derradeira instrução da Serur não veiculou qualquer argumentação adicional em relação àquela que constou do exame de admissibilidade à peça 46, pela inexistência de interesse recursal do recorrente em relação ao mencionado subitem, nem veiculou proposta pertinente, pelo não conhecimento parcial do recurso, em linha com o entendimento esposado na peça 46.
11. Considerando que a providência indicada no subitem 1.7.5 do Acórdão 14159/2018-TCU-Primeira Câmara foi direcionada à Secretaria-Geral de Controle Externo (Segecex) do Tribunal, a fim de ser elaborado, tão somente, estudo com vistas à verificação da 'viabilidade de consolidação das contas dos órgãos regionais do Sescoop às contas da unidade nacional' (excerto do referido subitem da deliberação recorrida) , ratificamos a conclusão de não haver interesse recursal do Sescoop/UN capaz de justificar o conhecimento desse segmento de seu recurso de reconsideração, ante a inexistência de sucumbência, e propomos o não conhecimento parcial do recurso, quanto ao ponto, conforme proposta de encaminhamento ao final formulada.
12. Quanto à suposta impossibilidade de o TCU empregar o inciso V do art. 250 de seu Regimento Interno para determinar que o Sescoop/UN preste informações sobre as medidas por ele adotadas para garantir a sustentabilidade financeira de seus órgãos estaduais e regionais, corroboramos a análise promovida pela Serur, no sentido de que não se deve adotar a tese do recorrente, de que 'não há que se falar em desconstituição de ato ou processo administrativo ou, ainda, em alteração de contrato' (excerto do recurso de reconsideração - peça 33, p. 13) .
13. No caso, a compreensão a ser conferida a 'ato administrativo', conforme expressão constante do inciso V do art. 250 do Regimento Interno/TCU, deve ser ampla, ou seja, a depender do teor das informações que vierem a ser prestadas pelo Sescoop/UN sobre 'as medidas que adota para garantir a sustentabilidade financeira de seus órgãos regionais' (vide subitem 1.7.3 da deliberação recorrida) , pode o Tribunal avaliar se vêm sendo promovidas pela entidade as medidas adequadas - via 'atos administrativos', por exemplo - para assegurar a mencionada sustentabilidade. Se a Corte de Contas chegar à conclusão, em sede de monitoramento, de que o Sescoop/UN não tomou as providências para evitar a ocorrência de déficits orçamentários e financeiros - como aquele que foi detectado neste processo em relação ao Sescoop/RN -, capazes de comprometer a sustentabilidade financeira dos órgãos estaduais e regionais da entidade, pode ser, até mesmo, o caso de ser determinada a desconstituição de atos e, eventualmente, processos administrativos, nos termos previstos pelo inciso V do art. 250 do Regimento Interno/TCU.
14. Acertadas, portanto, as conclusões da Serur, por rechaçar o pedido do Sescoop/UM apresentado à letra 'd' do rol de 'Requerimentos' indicado ao final do recurso de reconsideração (peça 33, p. 17) .
15. No que se refere aos pedidos do recorrente voltados a tornar insubsistente o subitem 1.7.3 do Acórdão 14159/2018-TCU-Primeira Câmara ou, subsidiariamente, considerar cumprida a medida ali determinada, o Ministério Público verifica que o cerne da argumentação do Sescoop/UN residiu no fato de que, em seu entendimento, haveria sustentabilidade financeira das unidades estaduais e regionais da entidade, o que tornaria despiciendo o cumprimento do referido subitem (vide conclusão sobre esse raciocínio à peça 33, p. 12) .
16. O Parquet de Contas entende que o momento adequado para o Tribunal verificar se há, ou não, a defendida sustentabilidade financeira dos órgãos estaduais e regionais que compõem o Sescoop é o processo de monitoramento cuja autuação foi determinada por meio do subitem 1.7.6 do Acórdão 14159/2018-TCU-Primeira Câmara. Nele poderá ser ratificada pelo Tribunal a aludida sustentabilidade ou, caso não venha a ser demonstrada pelo Sescoop/UN, serem dirigidas determinações/recomendações à entidade para que tal objetivo seja alcançado.
17. Por enquanto, por não ser a via recursal o instrumento adequado para a entidade demonstrar o possível cumprimento do subitem 1.7.3 do Acórdão 14159/2018-TCU-Primeira Câmara, o Ministério Público manifesta seu apoio às conclusões e ao consequente encaminhamento sugerido pela Serur, com o detalhamento de que o conhecimento e o não provimento do recurso referem-se, especificamente, ao referido subitem da deliberação recorrida.
18. Por fim, considerando que a medida constante do subitem 1.7.6 do Acórdão 14159/2018-TCU-Primeira Câmara envolve a unidade central do Sescoop e que o assunto a ser objeto de oportuno exame do Tribunal vai além dos interesses da unidade cujas contas foram objeto de julgamento neste processo - o Sescoop/RN -, sugere-se, adiante, que o referido subitem tenha sua redação alterada, no sentido de que o monitoramento do subitem 1.7.3 do referido acórdão seja levado a efeito pela Secretaria de Controle Externo do Trabalho e Entidades Paraestatais (SecexTrabalho) , em atenção ao disposto na Portaria-Segecex 6, de 18/2/2019 ('Define a clientela das secretarias de controle externo e estabelece regra de transição para instrução processual nas unidades da Segecex') .
19. Diante do exposto, este membro do Ministério Público de Contas da União manifesta sua concordância parcial com a proposta da Serur, tendo em vista a necessidade de segmentar o juízo de conhecimento e de mérito em relação aos diferentes pedidos do recorrente, sugerindo-se o seguinte encaminhamento para a apreciação do recurso de reconsideração:
a) conhecer do recurso de reconsideração interposto pelo Sescoop/UN contra o subitem 1.7.3 do Acórdão 14159/2018-TCU-Primeira Câmara para, no mérito, negar-lhe provimento;
b) não conhecer do recurso de reconsideração interposto pelo Sescoop/UN contra o subitem 1.7.5 do Acórdão 14159/2018-TCU-Primeira Câmara;
c) alterar, de ofício, a redação do subitem 1.7.6 do Acórdão 14159/2018-TCU-Primeira Câmara, de modo que passe a ter o seguinte teor:
1.7.6. determinar à Secretaria de Controle Externo do Trabalho e Entidades Paraestatais (SecexTrabalho) que monitore, em processo específico, o item 1.7.3.
d) dar ciência da deliberação que vier a apreciar o recurso de reconsideração ao recorrente."
É o relatório.

Aldo Francisco Guedes Leite (50072/OAB-DF) e outros, representando o Serviço Nacional de Aprendizagem do Cooperativismo - Unidade Nacional.

Procurador Rodrigo Medeiros de Lima.

PRESTAÇÃO DE CONTAS ANUAL, EXERCÍCIO DE 2016. SERVIÇO NACIONAL DE APRENDIZAGEM DO COOPERATIVISMO NO ESTADO DO RIO GRANDE DO NORTE - SESCOOP/RN. DÉFICIT NO RESULTADO ORÇAMENTÁRIO E CAIXA NEGATIVO. CONTAS REGULARES COM RESSALVAS. DETERMINAÇÃO PARA O SESCOOP/UNIDADE NACIONAL. RECURSO DE RECONSIDERAÇÃO. CONHECIMENTO DE APENAS PARTE DO RECURSO. NÃO PROVIMENTO.

PRESTAÇÃO DE CONTAS (PC)

Secretaria de Recursos (Serur); Secretaria de Controle Externo do Trabalho e Entidades Paraestatais (SecexTrabalho).

Trata-se de recurso de reconsideração interposto pelo Serviço Nacional de Aprendizagem do Cooperativismo - Unidade Nacional - Sescoop/UN, reconhecido como interessado pelo relator a quo (peça 32) , em face do Acórdão 14159/2018-TCU-Primeira Câmara, por meio do qual o Tribunal exarou determinações à entidade e a outros entes, quando do julgamento da prestação de contas anual do Serviço Nacional de Aprendizagem do Cooperativismo no Estado do Rio Grande do Norte - Sescoop/RN, relativas ao exercício de 2016. 
O Acórdão 14159/2019-TCU-Primeira Câmara determinou, no que interessa a este recurso, o seguinte:
" (...) 1.7.3. determinar ao Serviço Nacional de Aprendizagem do Cooperativismo (Sescoop Nacional) , com base no art. 250, V, do RI/TCU, que informe a este Tribunal, em 90 (noventa) dias, as medidas que adota para garantir a sustentabilidade financeira de seus órgãos regionais; (...) 
1.7.5. determinar à Segecex que, em 120 (cento e vinte) dias, apresente estudo sobre a viabilidade de consolidação das contas dos órgãos regionais do Sescoop às contas da unidade nacional, tendo em vista as peculiaridades do modelo de gestão dos recursos, na qual diversas ações relevantes das unidades regionais somente são realizadas mediante aprovação da unidade nacional, conforme disposto no art. 6º do Decreto 3017/1999 (Regimento do Sescoop) ; (...) ."
Irresignado, o recorrente interpôs pedido de reexame, no qual, em síntese, argumenta que (peça 33) : 
estaria prevista, em seu regimento interno e em normativos internos, a regulamentação de procedimentos e critérios para assegurar o desenvolvimento financeiro sustentável de suas unidades estaduais ou regionais, transcrevendo dispositivos que considera relevantes para o entendimento da matéria;
 o art. 45, IV, de seu Regimento Interno prevê a transferência de 70% da arrecadação líquida do Sescoop para as unidades estaduais ou regionais, o que evidenciaria o relevante aporte financeiro direcionado a essas unidades;
na mesma linha, haveria o estabelecimento de reserva financeira para o Fundo Solidário de Desenvolvimento Cooperativo - Fundecoop, administrado pela Unidade Nacional, o qual consigna a distribuição de 60% de sua receita para as unidades estaduais com menor orçamento, sendo que os 40% restantes podem ser utilizados para o fortalecimento da governança, da gestão e da atuação finalística das unidades estaduais ou regionais, o que evidenciaria, ainda mais, a atenção à sustentabilidade financeira destas;
 não poderia a determinação constante no item 1.7.3. do Acórdão 14159/2018-TCU-Primeira Câmara ter sido fundamentada no art. 250, inciso V, do RI/TCU, pois não haveria que se falar em desconstituição de ato ou processo administrativo ou alteração de contrato, tendo em vista a natureza de prestação de contas deste processo;
o estudo determinado à Segecex, pelo item 1.7.5. do acórdão recorrido, já fora efetivado pelo Sescoop/UN no sentido de que teria sido instituído procedimento de consolidação das contas das unidades estaduais ou regionais às contas da Unidade Nacional, havendo procedimento conjunto no que tange aos aspectos orçamentários, de modo a se respeitar a autonomia administrativa, orçamentária e financeira de cada unidade.
O Sescoop/UN traz, ainda, em sua peça recursal, item específico abordando o papel do Fundecoop para a sustentabilidade financeira de suas unidades estaduais e regionais.
Por fim, o recorrente pugna, em suma, pela insubsistência ou, subsidiariamente, para considerar cumpridas as determinações 1.7.3. e 1.7.5. do Acórdão 14159/2019-TCU-Primeira Câmara, arquivando os presentes autos. Caso não sejam acatados os pedidos acima, requer o provimento do recurso para afastar a previsão do art. 250, V, do RITCU, quanto ao item 1.7.3. da decisão recorrida.
A Secretaria de Recursos (Serur) analisou e refutou a alegação quanto à falta de competência deste Tribunal em expedir determinação ao Sescoop/UN com fundamento no art. 250, V, do RI/TCU no presente processo, bem como quanto à pertinência das medidas adotadas para garantir a sustentabilidade financeira de suas unidades estaduais ou regionais, propondo, ao final, o conhecimento e o não provimento do recurso (peças 53-54) .
Por sua vez, o membro do Ministério Público junto ao TCU manifesta-se parcialmente em concordância com a Serur. No que concerne ao item 1.7.3. do Acórdão 14159/2018-TCU-Primeira Câmara, o parquet tece outras considerações, concordando, ao final, com a proposta da Serur. 
Em complemento, analisa as teses apresentadas no apelo recursal quanto ao item 1.7.5. do acórdão recorrido, propondo o seu não conhecimento por ausência de interesse recursal do Sescoop/UN. Sugere, por último, que o monitoramento do item 1.7.3. seja realizado pela Secretaria de Controle Externo do Trabalho e Entes Paraestatais (SecexTrabalho) , em virtude da abrangência de seus impactos no Sistema Sescoop e também da nova configuração das Secretarias de Controle Externo deste Tribunal (peça 55) definida na Portaria Segecex 6/2019.
II
Preliminarmente, ratifico o despacho exarado no sentido de que o recurso de reconsideração deve ser conhecido quanto ao item 1.7.3. do Acórdão 14159/2018-TCU-Primeira Câmara, por preencher os requisitos de admissibilidade previstos no art. 33 da Lei 8.443/1992 (peça 48) .
Acompanho, em essência, as análises empreendidas pela Serur e pelo MPTCU, as quais incorporo às minhas razões de decidir, sem prejuízo de considerações adicionais.
III
Em sua peça recursal, o Sescoop/UN traz uma série de informações que dizem respeito a fontes de recursos (receitas) e suas sistemáticas de distribuição para custear, direta ou indiretamente, as unidades estaduais ou regionais. Assim, o recorrente alega que restariam demonstradas as medidas adotadas para garantir a sustentabilidade financeira arguida por este Tribunal. 
Ocorre que, mesmo que as informações acostadas pelo recorrente estejam completas e adequadas sob o ponto de vista das receitas do Sistema Sescoop, é necessário analisar a questão, também, sob o ponto de vista das despesas, especialmente se há formas de controle e de orientação, por parte da unidade nacional, sobre a racionalização dos dispêndios. 
A sustentabilidade financeira não se faz apenas com a alocação e ampliação de receitas. É importante que sejam discutidas e adotadas medidas de adequação das despesas em caso de insuficiência ou déficit orçamentário. Nada nesse sentido foi abordado na peça recursal.
Ademais, mesmo com as ponderações acima e a análise empreendida pela Serur quanto ao mérito do alegado pelo recorrente, entendo que este não seria o momento processual apropriado para tanto, ou seja, em sede recursal, mas, sim, em sede de monitoramento, já determinado pelo acórdão recorrido.
A decisão contestada foi perfeita ao determinar, em item específico, o monitoramento da questão. Os elementos ora trazidos e outros que poderão ser produzidos pelo Sescoop/UN até o seu encaminhamento final ao Tribunal serão objeto de análise pela unidade competente deste Tribunal, a qual poderá identificar, entre outras informações e técnicas, benchmark, até mesmo no âmbito do próprio Sistema "S", para fins de análise mais consentânea com a natureza e características da organização funcional, estrutural e hierárquica do Sescoop.
Em conclusão, não há como dar provimento a este item do recurso ou considerá-lo, por ora, como cumprido, nos termos pleiteados.
Na mesma linha, não acolho o apelo recursal referente ao argumento sobre a suposta impossibilidade de o Tribunal se utilizar do art. 250, inciso V, do RITCU para expedir determinação ao Sescoop/UN para que preste informações demandas. 
Como relatado pela Serur, acompanhado pelo MPTCU, o Sescoop/UN, na qualidade de unidade jurisdicionada ao controle externo exercido por esta Corte, está obrigado a fornecer informações sobre o aspecto da sustentabilidade financeira da entidade e de suas unidades estaduais ou regionais, o que constitui ato de gestão em sentido amplo, abarcado pelo dispositivo regimental questionado. 
Ademais, a depender da análise que vier a ser feita em sede de monitoramento, o Tribunal, como bem anotado pelo MPTCU, pode, em caso de ser verificado que o Sescoop/UN não adotou medidas para evitar ocorrências como as ora discutidas, determinar a desconstituição de atos e processos administrativos, nos termos do art. 250, inciso V, do RITCU.
IV
No que concerne à irresignação relativa ao item 1.7.5. do Acórdão 14159/2018-TCU-Primeira Câmara, que determinou à Segecex que estude a possibilidade de consolidar as contas das unidades regionais às da unidade nacional do Sescoop/UN, lembro que já havia ratificado o exame de admissibilidade feito pela Serur (peça 46) quando do meu despacho de peça 48, no sentido de não o conhecer, por ausência de interesse recursal.
Reforço, apenas, que o Sescoop/UN não teve sucumbência relativa à referida determinação. 
É importante anotar que este Tribunal vem sistematicamente aperfeiçoando os processos de prestação de contas das suas unidades jurisdicionadas, seja do ponto de vista qualitativo das informações a serem prestadas, seja também pela racionalização e seletividade dos órgãos e entidades que prestam contas anuais, tendo em vista a materialidade dos recursos públicos geridos, os riscos, a natureza e a importância socioeconômica desses. 
No caso, a determinação para a Segecex é no sentido de, tão somente, neste momento, elaborar estudo sobre a viabilidade de consolidação das contas do Sistema Sescoop, o que pressupõe que haja o mínimo de dialética com as partes interessadas.
Assim, não conheço do recurso de reconsideração, por ausência de interesse recursal, do item 1.7.5. do Acórdão 14159/2019-TCU-Primeira Câmara.
Por fim, acompanho a sugestão do MPTCU no sentido de que o monitoramento referente ao item 1.7.3. do Acórdão 14159/2019-TCU-Primeira Câmara deve ser realizado pela Secretaria de Controle Externo do Trabalho e Entes Paraestatais (SecexTrabalho) , a qual tem o Sescoop/UN sob sua jurisdição, nos termos da Portaria-Segecex 6, de 18/2/2019.
Portanto, conheço o recurso de reconsideração do Sescoop/UN relativo ao item 1.7.3. do Acórdão 14159/2019-TCU-Primeira Câmara e nego-lhe provimento e não conheço do recurso de reconsideração relativo ao item 1.7.5. do mesmo acórdão. 
	Ante o exposto, voto por que o Tribunal adote a deliberação que submeto a este Colegiado.
TCU, Sala das Sessões Ministro Luciano Brandão Alves de Souza, em 10 de março de 2020.
Ministro BRUNO DANTAS 
Relator